臺灣屏東地方法院民事判決　　　　　　　109年度訴字第705號
原　　　告　林翠琴　

訴訟代理人　林永明　
被　　　告　張公良　
訴訟代理人　陳樹村律師
　　　　　　周南宏律師
上列當事人間請求返還不當得利事件，本院於民國110 年9月1日
言詞辯論終結，判決如下：
    主  文
一、被告應給付原告新臺幣（下同）23,967元，及自民國109 年
    10月13日起至清償日止，按週年利率5 ％計算之利息。
二、原告其餘之訴駁回。
三、訴訟費用由被告負擔百分之4 ，餘由原告負擔。
四、本判決第一項原告得假執行，但被告如以23,967元為原告預
    供擔保，得免為假執行。
五、原告其餘假執行之聲請駁回。
    事實及理由
一、原告主張：伊於民國100 年3 月17日因繼承取得坐落屏東縣
    ○○鄉○○段000 地號土地（下稱系爭土地）之應有部分8
    分之1 。詎被告未經同意，無權占用系爭土地搭建門牌號碼
    屏東縣○○鄉○○路000 巷00號之未辦保存登記建物，即如
    附圖所示編號A 部分面積439.51平方公尺（下稱系爭建物）
    ，以及附圖所示編號B 、C 、D 部分之菜園（下稱系爭菜園
    ），面積分別為49.12 、79.95 、47.46 平方公尺。又伊雖
    於109 年8 月間將伊應有部分出賣予被告，並於109 年10月
    23日辦理移轉登記完畢，然被告原非系爭土地之共有人，長
    期無權占用系爭土地，獲有利益，致伊受有損害，伊自得依
    不當得利之法律關係，請求被告給付自103 年3 月17日起至
    109 年10月8 日止，按系爭土地歷年公告地價年息10％計算
    ，合計542,501 元之不當得利，爰依民法第179 條規定，提
    起本件訴訟等語，並聲明：㈠被告應給付原告542,501 元，
    及自起訴狀繕本送達之翌日起至清償日止，按週年利率5 ％
    計算之利息。㈡願供擔保，請准宣告假執行。
二、被告則以：系爭菜園非伊占有使用，系爭建物則為伊外祖父
    約於70年前所興建，因分割繼承由伊母親取得，伊母親死亡
    後，又因分割繼承由伊取得。伊外祖父為系爭土地之原共有
    人，與其他共有人間具堂兄弟等宗族關係，基於此親屬關係
    ，其他共有人遂同意伊外祖父於系爭土地上興建房屋，以供
    伊外祖父居住使用，伊外祖父與其他共有人間有分管契約存
    在，兩造既均係系爭土地原共有人之繼承人，當然繼受上開
    分管契約，則原告請求伊給付不當得利，於法自有未合。退
    而言之，縱認原告對伊有不當得利之請求權，惟原告於繼承
    系爭土地後從未對伊主張不當得利請求權，卻於另案分割共
    有物訴訟（即本院109 年度訴字第256 號分割共有物事件，
    下稱另案訴訟）中高價出售其應有部分予伊後，旋即起訴請
    求伊返還相當於租金之不當得利，顯有違誠信原則及權利濫
    用之情事。再者，原告請求相當於租金之不當得利，因系爭
    土地所鄰道路狹窄，所坐落亦非繁華鄉鎮，故應以伊所占用
    之面積乘以系爭土地申報地價年息1 ％為計算基準。又依最
    高法院65年度第5 次民庭庭推總會決議，相當於租金之不當
    得利為定期給付債權，伊得為消滅時效抗辯，拒絕給付原告
    超過5 年（即104 年10月9 日以前）之不當得利等語，資為
    抗辯，並聲明：㈠原告之訴及假執行之聲請均駁回。㈡如受
    不利判決，被告願供擔保請准宣告免為假執行。
三、本院得心證之理由：
    原告主張其於100 年3 月17日因繼承取得系爭土地之應有部
    分8 分之1 ，並於109 年10月23日將其上開應有部分移轉登
    記予被告，又被告所有之系爭建物占用系爭土地如附圖所示
    編號A 部分（面積439.51平方公尺），以及系爭菜園各占用
    系爭土地如附圖所示編號B 部分（面積49.12 平方公尺）、
    C 部分（面積79.95 平方公尺）、D 部分（面積47.46 平方
    公尺）等情，有土地登記第三類謄本、土地登記公務用謄本
    、異動索引、系爭建物課稅明細表及房屋稅籍紀錄表在卷可
    稽（見本院卷第23、129 至133 、165 、229 至235 頁），
    並經本院現場勘驗及囑託屏東縣枋寮地政事務所測量系爭土
    地上之建物、菜園及使用面積，有勘驗測量筆錄、現場照片
    及土地複丈成果圖在卷足憑（見本院卷第239 至249 、271
    至281 、287 頁），且為兩造所不爭執，堪信為真實。至原
    告主張被告無權占有系爭土地如附圖所示編號A 、B 、C 、
    D 部分，受有相當於租金之利益，侵害其共有權（8 分之1
    權利），致伊受有損害，應返還自100 年3 月17日起至109
    年10月8 日止以114.5 個月計算之不當得利等情，為被告所
    否認，並以前揭情詞置辯，是本件爭點厥為：㈠兩造間就系
    爭建物占有系爭土地有無分管契約存在？㈡被告是否無權占
    有系爭菜園？㈢被告所為時效抗辯，是否可採？㈣原告得否
    請求被告給付不當得利？金額為若干？㈤原告請求被告給付
    不當得利，是否有違誠信原則及權利濫用之情事？茲分別論
    述如下：
㈠  兩造間就系爭建物占有系爭土地有無分管契約存在？
  1.按當事人主張有利於己之事實者，就其事實有舉證之責任，
    民事訴訟法第277 條前段定有明文。又共有物分管之約定，
    不以訂立書面為要件，倘共有人間實際上劃定使用範圍，對
    各自占有管領之部分，互相容忍，對於他共有人使用、收益
    ，各自占有之土地，未予干涉，已歷有年所，即非不得認有
    默示分管契約之存在（最高法院83年度台上字第1377號判決
    意旨參照）。準此，分管契約之成立，以共有人間實際上劃
    定使用範圍，且對各自占有管領之部分互相容忍為要件，尚
    不能徒以共有人有占用共有物特定部分之事實，即遽認共有
    人間成立有分管契約。
  2.本件被告雖以系爭建物係由其外祖父經系爭土地原共有人同
    意後興建並使用，而後由其輾轉繼承、使用等情，辯稱：系
    爭土地早經其外祖父在內之原共有人，成立分管契約云云。
    惟土地共有人占有使用土地之特定部分，與共有人間有無就
    土地劃定各自使用範圍並互相容忍，並無必然之關係，此觀
    共有人對未經同意即擅自使用土地特定部分之他共有人提起
    拆屋（或除去地上物）還地訴訟，於實務上屢見不鮮，即可
    明白，自不能徒以部分共有人占用土地之特定部分，即謂共
    有人間有明示或默示分管契約存在。又被告僅泛稱其外祖父
    與其他共有人曾就系爭土地成立分管契約，惟其就分管契約
    何時成立、各共有人分管之位置及面積等事項，均未加以說
    明並舉證證明，僅徒以其外祖父與其他原共有人間有堂兄弟
    之宗族關係，且系爭建物坐落系爭土地上已有70餘年之久，
    原告於繼承系爭土地應有部分前，應知悉系爭分管契約之存
    在，遽指系爭土地前經共有人成立分管契約云云，即無可採
    。
㈡  被告是否無權占有系爭菜園？ 
    按對於物有事實上管領之力者，為占有人，民法第940 條定
    有明文。所謂對於物有事實上管領之力，如對於物已有確定
    及繼續之支配關係，或者已立於得排除他人干涉之狀態者，
    均可謂對於物已有事實上之管領力（最高法院100 年台上字
    第1719號民事判決參照）。本件被告雖辯稱系爭菜園非伊占
    有使用云云。惟查系爭菜園外圍設有圍籬及鐵絲閘門，得以
    阻隔他人進入，其外觀上明顯有別於系爭土地其他區域而具
    空間區隔效果，並由被告保管門鎖鑰匙等情，有勘驗筆錄、
    現場照片在卷可參（見本院卷第239 至249 、271 至281 頁
    ），且被告亦自承如有其他共有人要進出系爭菜園，伊受通
    知後會開門等語（見本院卷第302 頁），足見被告就系爭菜
    園顯存有排除他人干涉之支配關係，依上開說明，應可認被
    告對系爭菜園有事實上之管領力。此外，被告未能舉證證明
    其有合法占有系爭菜園之正當權源，是原告主張被告無權占
    有系爭菜園，應值採信。
㈢  被告所為時效抗辯，是否可採？
    按租金之請求權因5 年間不行使而消滅，既為民法第126 條
    所明定，則凡無法律上之原因而獲得相當於租金之利益，致
    他人受損害時，如該他人之返還利益請求權已逾租金短期消
    滅時效之期間，對於相當於已罹消滅時效之租金之利益，即
    不得依不當得利之法則，請求返還（最高法院96年度台上字
    第2660號、102 年度台上字第2209號判決意旨參照）。又時
    效完成後，債務人得拒絕給付，民法第144 條第1 項亦定有
    明文。查原告係依不當得利之法律關係，請求被告返還就其
    無權占有系爭土地所受之不當得利，揆諸上開說明，應以5
    年短期時效計算。又本件被告已就原告不當得利請求為時效
    抗辯，而原告係於109 年10月12日向本院起訴（見本院收狀
    戳），請求被告返還自103 年3 月17日起至109 年10月8 日
    之不當得利，依上開說明，原告自104 年10月9 日前之請求
    已罹於5 年消滅時效，被告依法自得拒絕給付，原告此部分
    請求自無從准許。
㈣  原告得否請求被告給付不當得利？金額為若干？
  1.按無權占有他人土地，所受利益為土地之占有本身，依其性
    質不能返還，應償還其價額（最高法院108 年度台上字第87
    2 號判決意旨參照）。又城市地方房屋之租金，以不超過土
    地及其建築物申報總價年息10％為限，而此項規定於租用基
    地建築房屋者亦準用，土地法第97條之第1 項、第105 條分
    別定有明文。所謂「申報總價年息10％為限」，乃指房屋租
    金之最高限額而言，非謂所有租賃房屋之租金必須照申報價
    額年息10％計算之，尚須斟酌基地之位置，工商業繁榮程度
    、使用人利用基地之經濟價值及所受利益等項，並與鄰地租
    金相比較，以為決定。
  2.查原告主張被告無權占有系爭土地如附圖所示編號A 、B 、
    C 、D 部分面積，合計616.04平方公尺（計算式：439.51＋
    49.12 ＋79.95 ＋47.46 ＝616.04），業經本院審認如前，
    依上開說明，自應償還占有土地之不當得利。又系爭土地10
    4 年申報地價為每平方公尺960 元、105 年至109 年申報地
    價均為每平方公尺1,040 元（見本院卷第109 、344 頁），
    本院審酌系爭土地相鄰寬約4 公尺之巷道，周遭目視範圍內
    並無任何商店，距佳冬火車站行車距離約750 公尺，生活機
    能尚難認便利，且被告占有該部分土地僅作為居住使用等情
    ，有勘驗筆錄及現場照片在卷可參（見本院卷第239 至249
    、271 至281 頁），認原告請求不當得利之價額按公告地價
    年息10％計算，尚屬過高，應以申報地價年息6 ％計算，較
    為適當。準此，被告自104 年10月9 日起至109 年10月8 日
    止，占有系爭土地如附圖所示編號A 、B 、C 、D 部分面積
    合計616.04平方公尺，其應返還之不當得利金額即為23,967
    元【計算式：（1040×0.06×616.04÷365 ×1/8 ×1743）
    ＋（960 ×0.06×616.04÷365 ×1/8 ×84）＝23,967，未
    滿1 元部分四捨五入】。從而，原告請求償還不當得利部分
    ，於上開範圍內，為有理由，應予准許，逾此範圍為無理由
    ，不應准許。
㈤  原告請求被告給付不當得利，是否有違誠信原則及權利濫用
    之情事？
  1.按權利之行使，不得違反公共利益，或以損害他人為主要目
    的，民法第148 條第1 項固定有明文，惟該條權利濫用之禁
    止，係規定行使權利，不得以損害他人為主要目的，若當事
    人行使權利，雖足使他人喪失利益，然苟非以損害他人為主
    要目的，即不在該條所定範圍之內（最高法院45年度台上字
    第105 號判決意旨參照）。準此，權利濫用者，須兼備主觀
    上專以損害他人為主要目的，及客觀上因權利行使取得利益
    與他人所受損害不相當，缺一不可，是以行使權利者，主觀
    上若非專以損害他人為主要目的時，縱因權利之行使致影響
    相對人之利益時，亦難認係權利濫用。
  2.被告雖辯稱：被告已於另案訴訟中以高於市價3 分之1 之價
    格，向原告購買其應有部分，自含有使原告拋棄就系爭土地
    之相關權利，則原告復就系爭土地行使不當得利請求權，顯
    有違誠信原則及權利濫用之情事云云。惟觀諸被告所提出另
    案分割共有物訴訟之言詞辯論筆錄（見本院卷第95至98頁）
    ，僅記載被告同意以80萬元之價格向原告買受其應有部分等
    語，縱使被告有以較高之價額向原告購買其應有部分，惟上
    開筆錄並未有和解或原告拋棄就系爭土地之其他權利之記載
    ，尚難據此推論兩造間就被告無權占用系爭土地之爭議已為
    和解之事實。此外，被告復未能舉證兩造間就系爭土地之爭
    議有和解之真意，則原告訴請被告返還相當於租金之不當得
    利，乃權利之正當行使，難認有何違反誠信原則或權利濫用
    情事。是被告上開抗辯，並無可採。 
四、綜上所述，原告依不當得利規定，請求被告給付自23,967元
    ，及自起訴狀繕本送達之翌日即109 年11月3 日（見本院卷
    第45頁之送達證書）起至清償日止，按週年利率5 ％計算之
    利息，為有理由，應予准許。逾此範圍，為無理由，應予駁
    回。
五、本判決所命被告給付之金額未逾50萬元，依民事訴訟法第38
    9 條第1 項第5 款之規定，應依職權宣告假執行。又被告就
    原告勝訴部分陳明願供擔保，聲請宣告免為假執行，經核於
    法亦無不合，爰酌定相當擔保金額予以准許。至原告敗訴部
    分，其假執行之聲請即失所依附，應併予駁回。
六、本件事證已臻明確，兩造其餘攻擊防禦方法及所提證據，經
    本院審酌後，認於判決結果均不生影響，爰不一一予以論駁
    贅述。
七、據上論結，本件本訴部分為一部有理由，一部無理由，依民
    事訴訟法第79條、第390 條第2 項、第392 條第2 項，判決
    如主文
中    華    民    國  110     年    9     月    22    日
                  民事第二庭    法  官  俞亦軒
正本係照原本作成。
如對判決上訴，須於判決送達後20日內向本院提出上訴狀，其未
表明上訴理由者，應於提出上訴後20日內向本院補提理由書狀（
均須按他造當事人之人數附繕本）。
如委任律師提起上訴者，應一併繳納上訴審裁判費。 
中    華    民    國  110     年    9     月    22    日
                                書記官  應慧芳